【裁判字號】    95,聲,3278
【裁判日期】    951012
【裁判案由】    聲明異議
【裁判全文】
臺灣桃園地方法院刑事裁定              95年度聲字第3278號
異  議  人
即受刑人    乙○○
            國民
異  議  人  甲○○○(即乙○○.
送達代收人  賴彌鼎律師
上列異議人因撤銷假釋執行有期徒刑，對於臺灣桃園地方法院檢
察署檢察官95年度執更字第778 號執行之指揮認為不當，聲明異
議，本院裁定如下：
    主  文
異議駁回。
    理  由
一、按受刑人或其法定代理人或配偶以檢察官執行之指揮為不當
    者，得向諭知該裁判之法院聲明異議，刑事訴訟法第484 條
    定有明文。次按同法第486 條則規定：法院應就疑義或異議
    之聲明裁定之。另按刑法第93條第2 項規定：假釋出獄者，
    在假釋中付保護管束。再按監獄行刑法第82條規定：受刑人
    假釋出獄，在假釋期間內，應遵守保護管束之規定。而保安
    處分執行法第74條之2 明定：受保護管束人在保護管束期間
    內，應遵守左列事項：一、保持善良品行，不得與素行不良
    之人往還。二、服從檢察官及執行保護管束者之命令。三、
    不得對被害人、告訴人或告發人尋釁。四、對於身體健康、
    生活情況及工作環境等，每月至少向執行保護管束者報告一
    次。五、非經執行保護管束者許可，不得離開受保護管束地
    ；離開在十日以上時，應經檢察官核准。又按假釋之撤銷屬
    刑事裁判執行之一環，為廣義之司法行政處分，如有不服，
    其救濟程序，應依刑事訴訟法第484 條之規定，即俟檢察官
    指揮執行該假釋撤銷後之殘餘徒刑時，再由受刑人或其法定
    代理人或配偶向當初諭知該刑事裁判之法院聲明異議，不得
    提起行政爭訟。（最高行政法院民國93年2 月份庭長法官聯
    席會議（三）參照）。又依刑事訴訟法第486 條規定，此項
    異議由法院裁定，並未限制法院得審查撤銷緩刑處分當否之
    內容，法院自得就受保護管束人是否遵守保護管束之規則，
    如有違反，情節是否重大等一切情事加以審查，以決定是否
    維持或撤銷、變更其處分，以達救濟之目的。
二、本件聲明異議意旨略以：法務部依本院95 年度毒聲字第366
    號刑事裁定內容，認為聲明異議人即受刑人乙○○於假釋期
    間違反保護管束情節重大，於95年7 月21日以法矯字第0950
    022641號處分書撤銷異議人即受刑人游必勝之假釋。然依撤
    銷假釋處分書中理由所謂：有本院95年度毒聲字第366 號
    裁定謂而認異議人在保護管束期間內違反應遵守事項，情節
    重大堪足認定。依保安處分執行法第74條第1 款前段、第
    2 款、第74條之3 規定處分等語，異議人認均有疑義。
    1.蓋毒品危害防制條例之立法理由中明白肯認，施用毒品者
    ，具有「病患性犯人」之特質，應降低施用手毒品之法定刑
    ；並兼採以觀察、勒戒方式戒除其「身癮」及強制戒治方式
    戒除其「心癮」之措施，而施用毒品者，既具有「病患性犯
    人」之特質，就應著重於醫療之處置，故受觀察、勒戒人除
    另因他案依法應予羈押、留置或收容外，本以由相關主管機
    關於醫院內附設專業之勒戒處所施以生理治療為宜，且縱經
    查獲，亦應為不起訴處分或不付審理之裁定。故有關施用毒
    品之強制戒治本質上係治療，而非刑罰。
    2.受刑人前財產上犯罪已受刑之制裁且於執行中確實悔改並
    經假釋在案，其後病患性質之施用毒品，亦已受勒戒治療，
    且經桃園地方法院檢察署檢察官執行勒戒處分二個月治療期
    滿後檢察官併肯認成效良好且無繼續施用毒品傾向，依毒品
    危害防制條例第20條第2 項而為不起訴處分確定。可見其已
    無危害社會之行為及犯罪意圖，法務部撤銷其假釋處分，顯
    然雙重違背假釋改過遷善之目的及毒品危害防制條例保護不
    慎施用毒品者應先受治療，並為不訴處分之立法目的。
    3.法務部撤銷假假釋所憑之法令依據為保案處分執行法第74
    條之2 第1 款前段及第2 款。惟74條之2 第1 款規定係：保
    持善良品行，不得與素行不良之人往還」，依據文義解釋，
    本款應總體解釋適用，文義上無從分割解釋為「前段」及「
    後段」。從而該撤銷處分書理由欄僅以受刑人「未保持善良
    品行」即為撤銷假釋之處分，而未就「不得與素行不良之人
    往還」部分加以調查且亦未賦予受刑人陳述意見之機會，其
    適用法律顯屬違誤。此外，於施用毒品部分業經檢察官為不
    起訴處分而認不具應刑罰性，原處分未就此不起訴處分部分
    加以斟酌，即為撤銷假釋之決定，其適用法規顯有錯誤。況
    依保安處分執行法第74條之2 第2 款之規定：「服從檢察官
    及執行保護管束者之命令」，惟受刑人於假釋出獄後保護管
    束期間，均按時向執行觀護人每週報到2 次。原處分忽略受
    刑人此部分尊守規則之事實，而為撤銷假釋決定，亦顯與法
    律規定之要件不合。
    4.另按，保安處分執行法第74條之3 所為之撤銷假釋處分，
    其性質為「行政處分」，應有行政程序法第7 條比例原則之
    適用。本件受刑人於前之強盜罪服刑期間，業已改過遷善，
    悛悔有據並假釋出獄；而在後之施用毒品部分，因本質上係
    病患性犯人，經觀察、勒戒後，檢察官認無再犯之虞並為不
    起訴處分確定。則撤銷假釋，對受處分人而言乃屬毫無意義
    之措施，僅有百害而無一利，應認尚不購成保安處分執行法
    第74條之3 所謂之情節重大。再者，另依保安分執行法第65
    、66條規定，尚有「警告」及「告誡」等手段可茲採行，反
    採侵害人民權益最烈之撤銷假釋處分，顯已違反法律所誡命
    之比例原則，對異議人所造成之損害及與欲達成之目的間，
    已顯失均衡；亦對其家庭、婚姻甚或社會並無助益卻反增其
    害。爰依法聲明異議，撤銷法務部上開撤銷假釋之處分等語
    。
三、經查：本件異議人即受刑人乙○○前犯強盜等案件，經本院
    於87年11月5 日以87年度訴字第1104號判處有期徒刑8 年。
    被告不服提起上訴，並經臺灣高等法院於88年3 月9 日以88
    年度上訴字第260 號駁回上訴，復於同手4 月17日確定。經
    臺灣高等法院檢察署檢察官指揮發監執行，刑期自88年4 月
    17日起算，刑期終結日為96年2 月1 日（縮短刑期後刑期終
    結日為95年11月25日），因接受執行後有悛悔實據，乃經由
    監獄報請法務部，准許於92年3 月26日假釋出監，並接受保
    護管束。嗣因異議人於假釋保護管束期間，不知遵守保持善
    良品行之規定，竟基於概括犯意，自94年10月初某日起至95
    年1 月16日為警採尿回溯26小時內某時止，連續在桃園縣大
    園鄉○○路76號住處內施用第一級毒品海洛因，為警於同年
    1 月15日晚間9 時30分許，在桃園縣大園鄉○○村○ 號○○
    ○道路為警查獲，涉犯施用第一級毒品海洛因犯行，經臺灣
    桃園地方法院檢察署檢察官另依修正後毒品危害防制條例第
    20條第1 項及觀察勒戒處分執行條例第3 條第1 項、第2項
    等規定，聲請本院裁定將其送勒戒處所觀察、勒戒，嗣經本
    院於95年3 月21日以同年度毒聲字第366 號裁定准許檢察官
    之聲請，諭知其應送勒戒處所觀察、勒戒，並因無繼續施用
    毒品傾向，由同地方法院檢察署檢察官於95年7 月20日以同
    年度毒聲字第674 號不起訴處分在案，以上各節，有臺灣高
    等法院被告前案紀錄表、本院95年度毒聲字第366 號刑事裁
    定、臺灣桃園地方法院檢察署檢察官上揭不起訴處分書在卷
    可稽。
四、按施用毒品，本質上係屬犯罪，僅因刑事政策考量，對於初
    犯施用毒品者予以觀察、勒戒、強制戒治等治療方式以代刑
    罰之執行。此觀毒品危害防制條例第20條第1 項明文規定：
    「犯第10條之罪 (即施用第一、二級毒品)者 ，檢察官應聲
    請法院裁定，.................... ， 令被告或少年入勒
    戒處所觀察、勒戒，其期間不得逾二月。」自明。法條既明
    文規定犯第10條之罪，即認初次施用毒品者，並非未犯罪，
    僅係依法律規定，應送勒戒處所觀察、勒戒。異議人認初次
    施用毒品者非犯罪，顯屬誤解。另保安處分執行法第第74條
    之2 第1 款規定：「保持善良品行，不得與素行不良之人往
    還」。細觀該款規定，確無「前段」、「後段」之別，故該
    款不應分割以觀，法務部上開處分書引用該74條第1 款前段
    ，應係誤寫。然異議人即受刑人既連續施用毒品，為本院95
    年度毒聲字第36 6號裁定所認定，顯然異議人即受刑人有毒
    品來源接觸之管道，又何能認無與素行不良之人往還？是即
    令法務部上開處分引用條款而加以分割，或未使異議人即受
    刑人表示意見，惟異議人仍符該款之規定應無疑義。另依保
    安處分執行法第74條之2 第4 款、74條之3 規定，若受保護
    管束人未按時向檢察官報告身體健康、生活情形及工作環境
    而情節重大者，檢察官尚得聲請撤銷保護管束。此種未涉及
    犯罪之情形下，檢察官如認違反保護管束情節重大者，仍可
    聲請撤銷保護管束，則本案異議人即受刑人「連續」施用毒
    品，當然可認係違反保護情節重大而無疑義，除有違反保安
    處分執行法第74條之2 第1 、2 款之規定外，亦符於同法第
    74條之3 第1 項之規定。且受刑人即異議人於保護管束期間
    另能有毒品來源管道而施用毒品已如前述，則不但可認其於
    施用毒品犯行時，並未考量已獲國恩寬典假釋中付保護管束
    在外，亦可認其家庭監督之基能早已盡喪，故法務部撤銷假
    釋處分，應無違反比例原則。
四、綜上，本件異議人在執行一部刑期後經假釋付保護管束，自
    應慎其言行，不得逾矩，更不得再犯罪，惟其未遵守上開保
    護管束之規定，竟再施用第一級毒品海洛因，經本院裁定應
    送勒戒處所觀察、勒戒在案有如前述，則異議人違反前開保
    安處分執行法第74條之2 第1 、2 款之規定，情節重大，法
    務部依前開規定於95年7 月21日以法矯字第0950022641號處
    分書撤銷異議人之假釋，經核其認事用法均無不合。臺灣桃
    園地方法院檢察署檢察官依據前開法務部函執行異議人之殘
    餘刑期3 年7 月30日，亦無違法或不當之情事，異議人徒憑
    己意，遽指法務部撤銷其假釋之處分違法、不當，難認有理
    由，應予駁回。
五、據上論斷，依刑事訴訟法第486條，裁定如主文。
中    華    民    國    95    年    10    月    12    日
                        刑事第六庭法  官  崔秉君
以上正本證明與原本無異。
如不服本裁定，應於裁定送達後5 日內向本院提出抗告狀。
                                  書記官  劉霜潔
中    華    民    國    95    年    10    月    12    日


司法院資訊處製作；財團法人民間司法改革基金會備份。
